臺北高等行政法院判決　　　　　　　　　　　　　　八十九年度訴字第四○七一號
　　　　　　　　　　　　　　　.
　　原　　　告　誠泰商業銀行股份有限公司
　　代　表　人　甲○○
　　訴訟代理人　戊○○（會計師）住台北市○○○路一○二號七樓
　　複 代 理人　張耿禧（會計師）住同右
　　被　　　告　財政部台北市國稅局
　　代　表　人　乙○○
　　訴訟代理人　丁○○
　　　　　　　　丙○○
右當事人間因營利事業所得稅事件，原告不服財政部中華民國八十九年十月三十日台
財訴字第０八九００四三三八八號訴願決定，提起行政訴訟。本院判決如左︰
    主  文
訴願決定及原處分（復查決定）均撤銷。
訴訟費用由被告負擔。
    事  實
壹、事實概要︰
  一、本件原告八十六年度營利事業所得稅結算申報，原列報尚未抵繳之扣繳稅款新
      台幣（下同）四三、九五一、六七一元。
  二、被告初查以原告係依財政部七十五年七月十六日台財稅第0000000號函
      釋，按債券持有期間，依債券之面值及利率計算利息收入，亦即係扣除前手之
      利息所得後，以餘額列報利息收入；惟於申報扣繳稅額時，卻將含前手息之扣
      繳稅款亦併同申報。乃將系爭之前手扣繳稅款部分六、一二Ｏ、ＯＯＯ元，否
      准認列抵繳原告之應納稅額，核定其尚未抵繳之扣繳稅款為三七、八三一、六
      七一元；並以系爭扣繳稅款屬原告購進債券之成本，相對調增出售債券成本六
      、一二Ｏ、ＯＯＯ元。又以原委託會計師簽證申報，依所得稅法第四條之一規
      定，帳外調整之出售有價證券利益一Ｏ一、Ｏ七四、五Ｏ九元，減直接歸屬之
      營業費用二九六、七九一元，前述調增之債券成本六、一二Ｏ、ＯＯＯ元後，
      增列出售資產增益九四、六五七、七一八元，核定全年所得額為九、七八九、
      二五九元；並同額增列免稅證券交易所得九四、六五七、七一八元，核定課稅
      所得額為零元（虧損八四、八六八、四五九元）。
  三、原告不服，主張其係依財政部七十五年七月十六日台財稅第0000000號
      函釋，計算證券交易損益，故購入前設算之利息，非原告持有期間之利息收入
      （前手息），其僅代付息機構墊付前手持有期間之利息收入，非原告之所得，
      而為前手應申報之課稅所得。又依財政部六十四年九月四日台財稅第三六四四
      Ｏ號函釋，債券無論曾否轉讓，均應由付息機構，以付息時之持票人為「納稅
      義務人」就全部利息一次扣繳所得稅。後手於支付購買價款時已「墊補」前手
      持有債券期間之應計利息總額，並無代扣前手利息扣繳稅款，而於收息時取得
      扣繳稅款，予以收回墊補前手之應收利息。又付息日債券持有人（後手）既為
      法律規定之「納稅義務人」，即為扣繳憑單扣繳稅款之扣抵權所有人，故依法
      應可列入後手申報之尚未抵繳之扣繳稅款，被告否准抵繳，又逕予調增為出售
      債券成本，顯與債券買賣之實質不相符合等理由，而提起復查。
  四、被告機關則以下述理由為「維持原核定處分」之復查決定：
    Ａ、按所得稅法七十一條及第九十九條雖分別規定：納稅義務人得以暫繳及扣繳
        稅款抵繳結算申報之應納之稅額，及憑扣繳憑單抵繳稅款，惟亦限定應以自
        行繳納之稅款始有其適用。
    Ｂ、又前揭財政部函釋雖核示營利事業買賣公債，可按持有期間列報利息收入；
        並未規定營利事業於兩付息日間買回公債，按持有期間列報利息收入，即得
        以全期扣繳稅款抵繳其申報應納稅額。
    Ｃ、本案原告於利息兌領日前買回公債，前手之利息及系爭扣繳稅款均為前手所
        有，其本身既無該項所得，縱扣繳憑單為原告之名義，亦非扣繳稅款之實際
        納稅義務人，自不得以之抵繳應納稅額或申請退稅。至原告訴稱其買入債券
        時係以含墊付前手持有期間之利息收入並包含扣繳稅額全額買入，則依所得
        稅法第四十五條規定，資產之實際成本，指取得價格，包括取得之代價及因
        取得並為適法營業上使用而支付之一切必要費用，故系爭前手兌領利息所扣
        繳稅款，原核定除否准原告抵繳應納稅額外，並同額轉入原告購入債券成本
        核認在案，自無不當。
    Ｄ、又原告買回債券之全部購買價格為取得債券之成本，不得謂取得成本之一部
        分係得扣抵應納稅額之扣繳稅款，且債券之前手持有人既為實際利息所得者
        ，因該項所得而發生之扣繳及納稅義務，依實質課稅原則，自應同屬於實際
        所得之人。況公法上之租稅扣抵權，非得以私經濟交易而移轉，訴稱買入債
        券價格中含墊付前手利息及有權將系爭扣繳稅款抵繳應納稅額，顯係誤解。
  五、原告不服上開復查決定，提起訴願，亦遭駁回，原告遂提起本件行政訴訟。
貳、兩造聲明：
  一、原告聲明：
      求為如判決如主文所示。
  二、被告聲明：
      求為判決駁回原告之訴。
參、兩造之爭點：
  一、原告主張：
    Ａ、依財政部七十五年七月十六日台財稅第0000000號函規定，營利事業
        按債券持有期間，依債券之面值及利率計算利息收入，如係於兩付息日間購
        入公債並於取息前出售者，則以售價減除其購進該債券之價格及依上述計算
        之利息收入後之餘額作為其證券交易損益。故購入前設算之利息（前手息）
        非為後手之所得，後手僅代付息機構墊付前手持有債券期間之利息收入。依
        財政部六十四年九月四日台財稅第三六四四○號函規定，債票無論曾否轉讓
        ，均應由付息機構，以付息時之持票人為「納稅義務人」就全部利息一次扣
        繳所得稅。扣繳義務人於付息時一次扣繳稅款，而非於交易時由前手代後手
        扣繳稅款，此為配合稽徵機關課稅實務之簡化措施。付息日債票持有人（後
        手）於支付購買價款時已墊補前手持有債券期間之應計利息總額，並無代扣
        前手利息扣繳稅款。依所得稅法第七條規定，「納稅義務人」係指依所得稅
        法規定應申報或繳納所得稅之人，「扣繳義務人」係指依所得稅法應自付予
        納稅義務人之給付中扣繳所得稅款之人，已明文規定所得稅扣繳義務人及納
        稅義務人，俾使責有專屬，以免糾紛。依所得稅法第七十一條規定，「納稅
        義務人」應依全年應納稅額減除暫繳稅額、尚未抵繳之扣繳稅額及可扣抵稅
        額，計算其應納之結算稅額。付息日債票持有人（後手）於收息時依前揭六
        十四年台財稅第三六四四○號函規定取得扣繳稅款，既為法律規定之「納稅
        義務人」，依法自行繳納稅款，即為扣繳憑單扣繳稅款扣抵權所有人，故依
        法應可列入後手申報之尚未抵繳之扣繳稅款。原處分機關以前手利息收入非
        原告所得，前手利息之租稅負擔不得作為抵繳應納稅款或退稅，又謂扣繳憑
        單為原告名義，非扣繳稅款實際納稅義務人，確有抵觸所得稅法第七條、第
        七十一條及六十四年台財稅第三六四四○號函規定之意旨。原處分機關未能
        明辨事實，逕認定債券前手息扣繳稅款為購入債券成本，而核定調增出售證
        券成本，並調減尚未抵繳扣繳稅款，實有未合，謹此陳明。
    Ｂ、再查，債券交易後手「墊補」前手持有債券期間之應計利息總額，並無代扣
        前手利息扣繳稅款之義務，而於領息時依六十四年台財稅第三六四四○號函
        規定為「納稅義務人」，「依法明文規定」為所得稅「納稅義務人」身分而
        取得租稅扣抵權，並非原處分機關所稱「以私經濟交易而移轉」。繼查所得
        稅法第四十五條規定，資產之實際成本，指取得價格，包括取得之代價及因
        取得並為適法營業上使用而支付之一切必要費用。倘若債券交易人於付息扣
        繳稅款日前將債券售予第三人，即無需扣繳稅款，未發生原處分機關所稱「
        取得債券成本」之增加；又倘若債券付息扣繳稅款日持有人為扣繳稅率零之
        免徵所得稅單位，則亦不發生「此類取得債券成本」。試問相同資產買賣經
        濟交易之「取得價格」又豈會因其「出售時點」及持有資產孳息扣繳稅率不
        同而有大幅增減。由於現行稅法對於兩付息日間進行移轉債券應計利息並未
        立即就源扣繳稅款，其稅負之歸屬及徵納方式未予以明確規範，造成徵納雙
        方爭議，且造成重複課稅或稅源流失，損及租稅課徵之公平性。原處分機關
        強行認定債券前手息扣繳稅款為購入債券成本，而逕核定調增出售證券成本
        ，調減尚未抵繳扣繳稅款之處分並無法實現衡量納稅義務人租稅負擔能力而
        課徵租稅之公平原則，且造成人民竭力規避租稅，終究未能達成實質課稅原
        則之意旨，且顯與債券買賣交易之經濟實質不相符合，其認事不明，實難令
        人心服。
    三、依「租稅法定主義」原則，租稅之課徵，須有法律之明文規定，亦即須有法
        律以租稅為其構成要件之法律效果，而又經實現該構成要件。茲分述其內容
        如下：（一）課稅要件法定原則：課稅構成要件必須以法律規定之，且違反
        法律規定之行政命令，不生效力，行政命令比法律規定更嚴格，更不利於人
        民之規定亦不生效力。（二）課稅要件明確原則：為課稅要件法定原則之前
        提條件，即租稅法律有關課稅要件之實體規定，其意義必須明確。若其規定
        不甚明確，將形同對行政機關之一般性、空白性之委任，自有未可。（三）
        合法性原則：即必須徵收依據法律規定之稅額。（四）手續保障原則：即除
        實體合法外，必須程序正當。（五）禁止租稅協議：即禁止稽徵機關與納稅
        義務人為稅額之和解或協議。（六）禁止類推適用：即租稅法無明文規定之
        事項，稽徵機關及法院，皆不得比附援引類似事件之規定，以設定或加重人
        民之租稅負擔。由上觀之，租稅法令必須簡明確定，惟現行租稅法令並未規
        定債券前手息扣繳稅款為購入債券成本，故納稅義務人債券前手息所隱含百
        分之十之扣繳稅款不得抵繳所得稅，原處分機關未具充分課稅法定要件即逕
        強行核定增加原告出售資產成本，調減納稅義務人尚未抵繳扣繳稅款，顯違
        「租稅法定主義」之原則，且扭曲人民對債券交易經濟行為選擇，不符「租
        稅中性原則」，嚴重影響納稅人正常經濟活動與權益。財稅主管機關為達成
        租稅課徵之公平及效率，宜以法令明確規範債券於兩付息日間進行移轉，其
        利息所得稅負之歸屬，其屬移轉前之所得稅負，隨應計利息之給付時，即予
        以扣繳，俾使明確歸屬於實際所得者，則扣繳稅款屬於實際所得者自無爭議
        ，一方面可掌握國家稅源，鞏固稅基，另一方面，使租稅課徵更為合理，促
        進徵納雙方之和諧，並避免損及資本市場之健全發展。
  二、被告主張：
    Ａ、按「納稅義務人應於每年二月二十日起至三月底止，填具結算申報書，向該
        管稽徵機關，申報其上一年度內構成．．．營利事業收入總額之項目及數額
        ，以及有關減免、扣除之事實，並應依其全年應納稅額減除暫繳稅額、尚未
        抵繳之扣繳稅額及可扣抵稅額，計算其應納之結算稅額，於申報前自行繳納
        。」為所得稅法第七十一條第一項所明定。次按「一、．．．三、扣繳他人
        之所得稅款，不得列為本事業之損費。」復為營利事業所得稅查核準則（以
        下略稱查核準則）第九十條第三款所規定。又「本債票無論曾否轉讓，均應
        由付息機構，以付息時之持票人為納稅義務人（記名式者為最後記名之人）
        就全部利息一次扣繳所得稅；並根據持票人之身分證明，依法填報扣繳憑單
        。納稅義務人為中華民國居住之個人或營利事業者，應將該項利息所得，依
        法合併當年度申報所得稅。」及「營利事業或個人買賣國內發行之公債、公
        司債及票券金融債券，買受人若為營利事業，可由該事業按債券持有期間，
        依債券之面值及利率計算之『利息收入』，如其係於兩付息日間購入債券，
        則以售價減除其購進該債券之價格及依上述計算之利息收入後之餘額作為其
        證券交易損益。買受人若為個人，因個人一般多未設帳，應一律以其兌領之
        利息金額併入其當期綜合所得稅課徵。」亦經財政部六十四年九月四日台財
        稅第三六四四Ｏ號及七十五年七月十六日台財稅第0000000號分別函
        釋有案。
    Ｂ、按所得稅法七十一條及第九十九條雖分別規定：納稅義務人得以暫繳及扣繳
        稅款抵繳結算申報之應納之稅額，及憑扣繳憑單抵繳稅款，惟亦限定應以自
        行繳納之稅款始有其適用。又前揭財政部函釋雖核示營利事業買賣公債，可
        按持有期間列報利息收入；並未規定營利事業於兩付息日間買回公債，按持
        有期間列報利息收入，即得以全期扣繳稅款抵繳其申報應納稅額。本案原告
        於利息兌領日前買回公債，前手之利息及系爭扣繳稅款均為前手所有，其本
        身既無該項所得，縱扣繳憑單為原告之名義，亦非扣繳稅款之實際納稅義務
        人，自不得以之抵繳應納稅額或申請退稅。至原告訴稱其買入債券時係以含
        墊付前手持有期間之利息收入並包含扣繳稅額全額買入，則依所得稅法第四
        十五條規定，資產之實際成本，指取得價格，包括取得之代價及因取得並為
        適法營業上使用而支付之一切必要費用，故系爭前手兌領利息所扣繳稅款，
        原核定除否准原告抵繳應納稅額外，並同額轉入原告購入債券成本核認在案
        ，自無不當。又原告買回債券之全部購買價格為取得債券之成本，不得謂取
        得成本之一部分係得扣抵應納稅額之扣繳稅款，且債券之前手持有人既為實
        際利息所得者，因該項所得而發生之扣繳及納稅義務，依實質課稅原則，自
        應同屬於實際所得之人。況公法上之租稅扣抵權，非得以私經濟交易而移轉
        ，訴稱買入債券價格中含墊付前手利息及有權將系爭扣繳稅款抵繳應納稅額
        ，顯係誤解。據上論述，本件原處分及所為復查、訴願決定均無違誤。
    理  由
壹、本案判斷體系之說明：
  一、按本案之發生緣由，是因為政府發行政府債券（下稱「公債」）後，不直接行
      銷，而整批賣斷（實務上稱為「包銷」）給證券或票券公司（以下用「證券公
      司」一詞來代表），或將整批公債委由證券商在市場上行銷（實務上稱為「經
      紀」），以上政府與大盤證券公司的大筆交易形成了債券的初級市場，而後證
      券公司即將包銷或經紀之整批政府債券，依市場之需求，以不同數量的債券與
      客戶進行交易，因此又形成了債券的次級市場。而在債券的次級市場上，雖然
      交易頻繁，但在債券付息日屆至前，在次級市場交易、而由客戶持有之債券又
      會透過交易流回原來的包銷或經紀債券之證券公司手中，並由其在付息日當日
      持債券向債券付息機構領取利息。而付息機關則會付息時，依於扣繳義務人之
      身分，按照所得稅法第八十八條第一項之規定，從付給領息證券公司之利息金
      額中扣取百分之十之稅款，繳交予國庫。並開立扣繳憑單予領息之證券公司。
      事後證券公司在申報當年度之營利事業所得稅時，即持債券付息機構開立之扣
      繳憑單，主張以被扣繳之款項來扣抵其應納之所得稅額，但遭被告機關拒絕，
      其拒絕之理由則是認為債券付息機構所支付之利息，表面上看來是由證券公司
      領得，但實際上應屬「債券之各個前手客戶」所有，而每一債券前手客戶所有
      之利息金額則是按其持有債券期間之日數，依票面利率來計算。證券公司對此
      認定不服，提起行政爭訟，因此發生本案。
  二、因此針對上開爭議內容，本院在判斷架構上，將本案之全部事實及法律爭議拆
      解為三大部分來加以探究，進而說明本院之判斷結論：
    Ａ、第一部分為背景說明，重點有二，一為「債券初級市場與次級市場是如何建
        立的；一為「次級市場之交易是如何進行的」，並說明債券之四種交易形態
        ，即「買斷」、「賣斷」、「附買回」（RP）、「附賣回」（RS）。
    Ｂ、第二部分所要探究的則是，既然證券公司與客戶間之交易是「買賣」，為何
        透過買賣行為，債券前手客戶還會取得「利息所得」﹖到底這種「利息所得
        」是如何產生出來的﹖這裏有必要特別說明目前債券買賣實務上「除息交易
        」之概念。
    Ｃ、第三部分則以假設債券前手客戶確曾從債券交易中取得「利息所得」，此時
        應如何進行扣繳才符合所得稅法制上「扣繳制度」之規範意旨﹖而目前這樣
        的扣繳方式是否合理﹖進而判斷本案中「被告機關將債券付息機構支付之利
        息解為付給前手客戶之利息，並且認為『債券付息機構是為前手客戶來扣繳
        稅款』」的見解是否合法﹖
貳、認定原告勝訴之理由：
  一、本案之背景事實：
    Ａ、債券之發行：
      １、按公債乃是政府為籌集一般施政或建設所需資金而發行（向民間借貸）之
          債券，票面上有本金數額之記載，並載明票面利率及付息期間（例如一季
          、半年或一年付息一次），債券本身則得自由流通轉讓，並由公庫保證屆
          期付款（包括付息期或本金清償期）。目前公債發行期限三至十五年，本
          金償還方式有到期一次還本與分期還本二種。又依發行層級可分中央政府
          公債與直轄市政府公債等。其中中央政府建設公債可依自償性與否，區分
          為甲、乙二類。甲類公債係為支應非自償性之建設資金，投資者利息所得
          須課徵所得稅，乙類公債為支應自償性之建設資金，投資者利息所得可免
          徵一部份或全部所得稅。以下為行文方便，不擬討論乙類公債利息可免課
          所得稅之情形。
      ２、公債之發行或可由證券公司以包銷方式買斷，再轉手出售給第三人。或者
          由證券公司以經紀人之地位代政府出賣該債券（債券實務上稱之為經紀）
          。而包銷商或經紀商之決定，則採取競標方式行之，由出價最高（包銷之
          情形）或收取佣金比例最低（經紀之情形）之證券公司得標。
      ３、若是包銷買斷，證券公司買入債券之價格則視對未來市場利率走向之預測
          而定。如果預測市場長期利率趨向比票面利率為高時，買入債券之價格即
          會比債券本金面額為低（即折價發行/買入）；反之，買入債券之價格則
          會高於債券之面額（即溢價發行/買入）。
    Ｂ、公債之買賣：
      １、按證券公司向國家購得公債，乃是公債買賣初級市場之建立。
      ２、但證券公司投入鉅額資金買入公債，其經濟上之目的並非僅為賺取債券利
          息，尚有可能將公債再賣給市場上其他擁有資金的客戶，期透過交易從中
          賺取價差利潤或加以變現。另一方面，擁有公債之客戶有時也會為籌集現
          金或實現持有公債之報酬，而將手中持有之公債於市場上出售。因此即有
          債券次級市場之產生。
      ３、而公債次級市場之交易方式，則基於資金融通靈活性之要求，金融實務上
          發展出多種不同之交易模式，爰簡述如下：
        ａ、證券公司可以直接將公債「賣斷」給客戶（對客戶而言則屬「買斷」）
            ，公債所有權及公債所表彰之債權信用風險及利率波動等風險也一併移
            轉與客戶。
        ｂ、證券公司也可以「附買回」（即金融實務所稱之「RP」）之方式將公債
            出賣給客戶，暫時向客戶取得一筆資金款項。所謂之「附買回」係指：
            證券公司在出賣債券予客戶之同時，即與客戶約定，於一定期間後，由
            證券公司按雙方預先約定之價款予以買回。此所謂一定期間，不得超過
            一年，而在金融實務上，為了避免讓個人客戶變成付息日之持票人而遭
            依綜合所得稅現金基礎核課利息所得稅，形成對個人客戶重稅或整體公
            庫重複課稅之不利後果，所約定之「一定期間」都不會跨過付息日。且
            買回之價款會比原來出賣之價款為高，其間之差額除了雙方對市場利率
            各自不同預測所形成之交易基礎外，另外也一定會包括「客戶從買入到
            賣出期間內之票面利息金額」（由於債券約定之付息期尚未屆至，此等
            利息原本尚未可請求，但由證券公司先行支付予客戶）。
        ｃ、手中持有公債之客戶也得將公債再「賣斷」給證券公司（此種情形，為
            避免認定債券是否為真實之困擾，該客戶所持有之債券多限於原來向證
            券公司處「買斷」之公債）。
        ｄ、又手中持有債券之客戶若一時需要現金，但又希望將來持債券領取本金
            及利息時，則可將手中之債券以「附賣回」（即金融實務所稱之「RS」
            ）之方式，出賣給證券公司，而證券公司在買入債券之同時，即與暫先
            出賣債券之客戶約定，於一定期間後，證券公司將按雙方預先約定之價
            款賣回給該客戶。此所謂一定期間，同附買回交易亦不得超過一年。而
            在金融實務上，若由證券公司出面兌領全期債券利息，仍係按權責基礎
            認列利息收入，並無個人持有兌領遭重複課稅之後遺症，甚至可使個人
            客戶免遭現金基礎課稅，故此「一定期間」有可能會橫跨付息日。且其
            出賣之價款，如同「附買回」之情形一般，會比原來買入之價款為高，
            其間之差額也一定會包括「客戶從出賣到買回期間內之票面利息金額」
            （由於債券約定之付息期尚未屆至，此等利息原本尚未可請求，而由客
            戶預先付給證券公司）。客戶買回該債券之後，在清償期未屆至前，又
            可再次出售該債券予證券公司。
  二、債券買賣為何還會產生「利息所得」﹖
    Ａ、在這裏首先要說明的，無論原告與被告，在進行訴訟攻防時，有意無意地，
        均將「債券前手息」爭點著重在「附買回」之交易形態，這樣的討論方式是
        有所不足的，因為雖然大部分之債券交易都是「附買回」交易，但其間仍然
        有少部分買斷之情形，如果只將討論之焦點放在「附買回」交易，則其判斷
        結論不能涵蓋本案之全部法律爭點。
    Ｂ、因此本案中應先討論「買斷之情形，出賣債券之客戶有無取得『利息所得』
        」，而這樣的討論又必須從瞭解債券交易實務上「除息交易」之概念開始切
        入，茲簡述如下：
      １、「除息交易」之簡介：
        ａ、按所有債券買賣（包括「買斷」、「賣斷」、「附買回」、「附賣回」
            ）之成交價格均是按照「除息交易」之方式來計算：即成交價格為除息
            價格，而交割款係成交價格加上應計利息款。
        ｂ、而債券之買賣雙方在評估一張債券之價值時，非常近似於「民法上人身
            侵害所生之扶養費或勞動能力填補年金，如果請求一次給付時，按霍夫
            曼計算方法來折價」之方式，只不過其年金之金額與兌現時間，是按照
            票面利率及付息日定之。
        ｃ、上開依票面利率及付息日計算而已固定之「類似年金」金額暨公債面額
            ，如果折算成現值一次給付時，其給付金額（即交割款）應該是多少，
            買賣雙方有合致之評估（其折現之評估基礎，即為該債券之殖利率），
            因此才會形成交易（大家對市場利率之走向看法不一，但雙方均認為可
            以從交易中得利因而進行交易）。
        ｄ、又對營利事業買方客戶而言，上開成交當日之公債折現值，包括了前手
            已賺得之應計利息款（成交單載為「應計利息」），因此該部分依據財
            務會計學理並不算入營利事業買方客戶之取得成本（成交單載為「成交
            價格」），而係採外加方式計入交割款內（成交單載為「應計金額」）
            。
      ２、在除息交易之概念下，財務會計上因此承認前手有「按持有期間，依票面
          利率計算」之「利息收入」所得產生。而在法律上如何看待此等「利息收
          入」，則多有爭論：
        ａ、本院曾提出一項看法，認為從所得稅法第十四條與第二十四條對個人綜
            合所得與營利事業所得之不同定義觀察，且基於個人不設帳之現實狀況
            ，並考慮稅捐稽徵機關過去一貫之見解（參閱財政部七十五年七月十六
            日台財稅字第0000000號函釋，其全文內容為：「營利事業或個
            人買賣國內發行之公債、公司債及金融債頭，買受人若為營利事業，可
            由該事業按債券持有期間，依債券之面值及利率計算『利息收入』，如
            其係於兩付息日間購入債券並於取息前出售者，則以售價減除其購進該
            債券之價格及依上述算之利算之利息收入後之餘額作為其證券交易損益
            。買受人若為個人，因個人一般多未設帳，應一律以其兌領之利息金額
            併入其當期綜合所得稅課徵。」雖然函文中未就個人為出賣人時如何認
            定所得性質為解釋，但從解釋文意為反面解釋，如果個人未兌領利息，
            即無利息所得可言），而主張：
          I、在客戶為個人之情形，上述會計上之利息收入，仍應視為證券交易收
              入，無所謂「利息收入」可言。
          II、在客戶為營利事業之情形，上述會計上之利息收入，在法律上也應視
              為「利息所得」。
        ｂ、但原告及被告均反對以上之法律意見，認為所得種類之定性，應不分個
            人與營利事業，而採取同一標準，不過定性之結論，二者卻正相反：
          I、原告之立場認為，如果稅法沒有特別規定，就應依私法之角度來定性
              ，所以不分個人與營利事業，會計上之應計利息，仍屬「證券交易所
              得」（而這裏原告未言明的則是，證券交易所得免稅，如此之解釋結
              論有利於原告）。
          II、被告則一反其過去之實務作業慣例，而認為應從經濟角度來定性，因
              此不分個人與營利事業，會計上之應計利息，同屬「利息所得」（這
              裏被告未言明的則是，「利息所得」屬於「課稅所得」）。
        ｃ、這樣的爭點牽涉到「實質課稅原則」之適用範圍到底有多大﹖此等問題
            涉及之層面過廣，或許還有留待以後進一步討論之必要，而且由於此一
            爭點所應採擇之結論，對本案勝負判斷並無影響（理由後詳），故本院
            在此亦不作判斷。
    Ｃ、至於「附買回」之定性上爭議，雖然本院從交易流程如實地觀察，認為採擇
        「融資說」較符合當事人真意（按法律事實之「定性」，一樣是要取向於規
        範功能。一般言之，契約類型之定性，其在私法上之目標，莫不著重於補充
        規範之尋找，以便在發生「始料未及」或「情事變更」之情況時，能找到最
        恰當之補充規範，而稅法上之定性，應該是另有規範功能才對，只不過這樣
        的規範功能何在﹖而且能否因為此等規範功能之維護，而違反私法上之定性
        標準，是值得進一步探究的），不過因為雙方都堅持「買賣說」，而本院也
        認為此等學說之採擇純屬「仁智之見」，因此願意尊重目前之實務作業慣例
        ，以「買賣說」處理債券附買回交易所生之「前手息」問題。而如果以「買
        賣說」處理債券附買回交易所生之「前手息」問題，則其結論與買賣斷之情
        形完全相同。
        註：(1)融資說與買賣說之差異，就利息所得之認定而言，如果接受除息交易
              中「前手應計息」部分為前手之「利息所得」時，二者惟一之區別僅
              在利息金額之多寡而已，採買賣說之前手息是按票面利率計算，而採
              融資說，則前手息是按殖利率（即交易時之實際約定利率）為準。
            (2)不過在融資說之情況下，「證券公司付息予客戶」與「債券付息機構
              付息予證券公司」是完全不同的二個法律行為，則本案被告機關前揭
              「債券付息機構所支付之利息為債券之各個前手客戶所有」之觀點即
              全然無據。
            (3)但因為雙方對此已一致主張要依買賣說來處理，因此也需再考慮融資
              說對本案勝負判斷之影響。
  三、對債券交易採取買賣說之情況下，如果假設債券前手客戶確曾從債券交易中取
      得「利息所得」（之所以要用假設，是因為原告對此有爭議，其認為前手客戶
      從交易中並無獲得「利息收入」，只有獲得「證券交易收入」，本院原本認為
      前手客戶為營利事業時，仍有「利息所得」發生，而前手客戶為個人時，則無
      「利息所得」發生，但這點又為被告機關所反對，被告機關是認為無論前手客
      戶是個人或營利事業，就「前手持有期間、依票面利率計算」之應計息部分，
      均屬「利息所得」，而這樣的爭議本院認為，由於「實質課稅原則」之定義與
      其適用之界限，目前仍然過於模糊，而有留待時間進行後續討論之必要，所以
      才使用「假設」之方式來說明），被告機關將債券付息機構支付利息之行為解
      為付給之對象為前手客戶，並且認為「債券付息機構扣繳稅款時，是為前手客
      戶而扣繳」，這樣的見解是否符合規範本旨﹖
    Ａ、現行實務上之扣繳作業方式：
        現行實務上之扣繳作業方式是依財政部六十四年九月四日台財稅字第三六四
        四０號函釋意旨辦理，該函釋意旨如下：
      １、主旨：中央政府建設公債甲種債票之利息，應由付息機構於付息時，按照
                所得稅法第八十八條、第八十九條、第九十二條及各類所得扣繳率
                表等規定，扣繳利息所得稅款，並以付息時債票持有人為納稅義務
                人，向稽徵機關填報扣繳憑單，並依同法第九十四條規定，將扣繳
                憑單填送納稅義務人。
      ２、說明：一、．．．．．．．
                二、本債票無論曾否轉讓，均應由付息機構，以付息時之持票人為
                    納稅義務人（記名式者為最後記名之人）就全部利息一次扣繳
                    所得稅；並根據持票人之身分證明，依法填報扣繳憑單。納稅
                    義務人為中華民國居住之個人或營利事業者，應將該項利息所
                    得，依法合併當年度所得申報所得稅。
    Ｂ、現行之扣繳作業實務之缺失：
      １、上開現行實務作法，其缺點在於弱化了扣繳義務之二大功能：
        ａ、首先，因為扣繳之對象，從經濟實質層面觀察，不全然是真正賺得並依
            法應申報該持有期間應計利息為利息收入之人，造成所得稅法第八十九
            條第一項第二款扣繳制度下之納稅義務人（取得所得者）與結算申報量
            能課稅制度下之納稅義務人產生不一致的情形。
        ｂ、其次，稅捐稽徵機關取得扣繳稅款之時間會延後，無法在收入實現之際
            ，立即取得稅源以供財政週轉之用。
    Ｃ、正因實務作法及財政部六十四年函釋弱化了扣繳制度掌握稅源與即時就源扣
        繳以利國庫資金調度之功能，以至於使「扣繳制度」與「結算申報量能課稅
        」間，產生了若干調和困擾，間接有損賦稅公平之終極目標。但既然已經對
        證券公司扣繳了，則事後當然要准其抵銷。這點與扣繳制度之功能如何設計
        才能發揮到最大，是不同層次的問題。
    Ｄ、而稅捐稽徵機關之所以會持「『就債券前手持有期間之應計利息金額計算得
        出扣繳稅款』範圍內，不准證券公司拿債券付息機構扣繳之暫扣款來扣抵該
        證券公司當年度營利事業所得稅稅款」之見解，其目的或許是有意回復「掌
        握稅源」之功能（至於扣繳太慢的既成事實已無從矯正），而將此等扣繳稅
        款算為各自前手客戶之暫扣款。
    Ｅ、但是這種作法在法律上不應准許，因為：
      １、錯誤的結果只能用正確的行為來導正，而不是使用成本低廉的法律擬制手
          段，將錯誤的結果擬制為正確的結果。因為錯誤的結果是導因於錯誤的行
          為，而且錯誤行為通常不會只帶來一個錯誤結果，而是同時帶來一組的錯
          誤結果，也會對事實狀態產生全面的影響，如果只以法律擬制的手段將其
          中一個錯誤的結果調整為正確的結果，卻忽略了錯誤行為對事實層面所造
          成的其他影響，這樣的作法不會解決問題，只會帶來更多的問題，所以此
          等作法難以被接受。
      ２、稅捐稽徵機關硬將「債券付息機構對持有債券證券公司付息時之扣繳行為
          」，解為是「債券付息機構直接對前手客戶之利息所得扣繳」，而不是對
          證券公司扣繳。可是暫扣之現金卻是從支付給證券公司的現金中扣下，換
          言之，每一個前手雖被稅捐稽徵機關認為在法律上「曾被扣繳過現金」，
          但其領取自買入者（例如證券公司）代墊之應計利息款現金金額，卻一毛
          沒少。此時證券公司與客戶間之法律關係要如何調整？用什麼法律關係來
          調整﹖調整的成本有多高？誰負擔這個成本？還有客戶是否因此能享受到
          將暫扣款扣抵稅額的權利（現行實務上稅捐稽徵機關並未容許「所有」之
          營利事業客戶均享有抵扣稅款之機會，甚至有些客戶連自己享有扣抵權都
          不知悉）？這些問題，都會因為稅捐稽徵機關之現行作業方式，而逐一浮
          現。
      ３、法律擬制手段須有法律明文之授權，不得任意為之，而現行行政實務上，
          行政機關卻經常在事實認定上以法律擬制手法來處理事實問題，而用一些
          複雜難解的法律用語去掩蓋簡單的事實定性問題。
      ４、簡單的說，不同的事實即應為不同之定性及處理，不容隨便混為一談，在
          本案之情況，稅捐稽徵機關不能以這種方式（把二個事實併成一個事實）
          來解釋及適用法律，而限制證券公司就暫扣款行使抵扣權。
    Ｆ、至於「債券交易，在採買賣說之情況下，前手客戶取得之買賣價金中是否含
        有『利息所得』」以及「如果其有利息所得，則證券公司是否應在支付債券
        買入交割款予前手客戶之同時，即就應計利息部分進行扣繳」等法律問題，
        由於不在本案之審理範圍內，本院無庸表明其法律意見，亦附此敘明之。
  四、綜上所述，本件原處分（復查決定）自有不當，訴願決定未予糾正，亦有未洽
      ，原告訴請撤銷自屬有據，爰併予撤銷之，另由被告為適法之決定。
據上論結，原告之訴為有理由，爰依行政訴訟法第九十八條第三項前段，判決如主文
。
中　　　華　　　民　　　國　　九十一　　年　　 十一 　　月　　二十九　　日
                                  臺北高等行政法院  第五庭
                                            審判長  法  官　張瓊文
      　　　　　　　　　　　　　　　　　　　　      法　官　黃清光
      　　　　　　　　　　　　　　　　　　　　      法　官　帥嘉寶
右為正本係照原本作成。
如不服本判決，應於送達後二十日內，向本院提出上訴狀並表明上訴理由，如於本判
決宣示後送達前提起上訴者，應於判決送達後二十日內補提上訴理由書（須按他造人
數附繕本）。
中　　　華　　　民　　　國　　九十一　　年　　 十一 　　月　　二十九　　日
                                                    書記官  林麗美
